【裁判字號】    89,台上,1600
【裁判日期】    890324
【裁判案由】    重利
【裁判全文】
最高法院刑事判決                              八十九年度台上字第一六○○號
    上訴人  甲○○
            楊鈞棋原名楊連松.
右上訴人等因重利案件，不服台灣高等法院中華民國八十八年十一月十一日第二審判
決（八十七年度上訴字第三二一六號，起訴案號：台灣桃園地方法院檢察署八十五年
度偵字第一五九八六、一五七八七、一五九七一、一六一四九、一六三○七、一六三
一四號，八十六年度偵字第八一三、一六九一、二一六九、二三八八、二四三九、二
四四二、二四四三、二四四四、二五二五、二五二六、二八四四、二九五六、二九五
七、二九五八、二九五九、二九六○、二九六一、二九六二、二九六三、二九六四、
二九六五、二九六六、二九六七、二九六八、二九六九、二九七○、二九七一、二九
八一、二九八二、二九八四、三二六三、三二六四、三五○七、三五○八、三六四四
、三八三七、四○五五、四○五八、四○六○、四○八八、四○九○、四二五七、四
四四五、四四四六、四四四七、四四四八、四四四九、四四五○、四四五一、四四五
二號），提起上訴，本院判決如左：
    主  文
上訴駁回。
    理  由
按刑事訴訟法第三百七十七條規定，上訴於第三審法院，非以判決違背法令為理由，
不得為之。是提起第三審上訴，應以原判決違背法令為理由，係屬法定要件。如果上
訴理由狀並未依據卷內訴訟資料，具體指摘原判決不適用何種法則或如何適用不當，
或所指摘原判決違法情事，顯與法律規定得為第三審上訴理由之違法情形，不相適合
時，均應認其上訴為違背法律上之程式，予以駁回。本件上訴人甲○○上訴意旨略謂
：原判決認定甲○○有共同為本件常業重利犯行，並未依內政部警政署刑事警察局（
下稱刑事警察局）解讀共同被告陳鴻仙（原判決論處共同常業重利罪刑後，未提起上
訴，已告確定）辦公室電腦硬碟之客戶借款及票據資料，傳喚票據發票人及背書人到
庭詳為調查，有應於審判期日調查之證據未予調查之違法；陳鴻仙在原審審理中，一
再辯稱係受楊鈞棋詐騙，楊鈞棋交付吳美雲名義之支票予陳鴻仙皆未兌現，原審未傳
喚吳美雲到庭調查是否係楊鈞棋之人頭，自屬違法；甲○○原係借款新台幣（下同）
一百萬元予陳鴻仙，並受陳鴻仙僱用擔任會計，負責支票登帳，未參與對外事務，嗣
因陳鴻仙無法償還一百萬元借款，地下錢莊始算入甲○○一股，原判決除援引甲○○
不實之自白外，並未說明憑以認定甲○○出資一百萬元參與經營地下錢莊之補強證據
，有判決理由不備之違法等語。上訴人楊鈞棋（原名楊連松）上訴意旨略稱：楊鈞棋
係因經營停車場生意，大量負債，獲知陳鴻仙頗有積蓄，遂以經營地下錢莊名義邀陳
鴻仙入股，再向友人吳美雲、徐玉清借得數百萬元支票交付陳鴻仙，扣除約定利息後
取得現金供已週轉使用，所謂經營地下錢莊，僅為取信於陳鴻仙而已，並無經營地下
錢莊之實，原判決並無積極證據，率爾認定楊鈞棋有本件常業重利犯行，有違常理，
顯然違背經驗法則云云。楊鈞棋並隨狀提出台灣新竹地方法院檢察署檢察官八十七年
度偵字第八六三五號羅士博重利一案起訴書為證。然查原判決並非僅憑甲○○及共同
正犯陳鴻仙，盛盡忠（原判決論處盛盡忠共同常業重利累犯罪刑後，未提起上訴而告
確定）、左德仁（另行判決）、張（第一審判決論處共同常業重利罪刑並諭知緩刑
二年後，未提起第二審上訴而告確定）分別在警訊及檢察官偵查中之自白，尚以經刑
事警察局解讀該地下錢莊電腦硬碟所得客戶借款及票據資料，扣押如其附表二所示存
摺（存款簿）、金融卡等證物為補強證據，復參酌甲○○、陳鴻仙二人在第一審及原
審審理，與楊鈞棋、盛盡忠在第一審審理時，皆供認有經營地下錢莊及在該地下錢莊
工作之事實，據以認定甲○○、楊鈞棋有其事實欄十所載之犯行。對於甲○○辯稱：
伊原係借一百萬元予陳鴻仙，後來陳鴻仙表示無法償還，地下錢莊股份算伊一份，但
伊未拿到錢，楊鈞棋辯謂：伊經營汽車當舖業，需金錢週轉，向陳鴻仙借款，並未經
營地下錢莊各等語，陳鴻仙亦以楊鈞棋邀伊合夥經營地下錢莊，但楊鈞棋實係假藉地
下錢莊名義騙伊金錢，實際上無經營地下錢莊之實，伊亦未與甲○○、許德年共同經
營地下錢莊等語為辯，認皆係事後圖卸刑責之詞，不足採信；證人吳美雲於第一審審
理時，雖供證楊鈞棋有借用伊名義申請甲存帳戶，領取支票均由楊鈞棋簽發使用，證
人徐玉清於第一審審理時供證伊於民國八十五年間，有向楊鈞棋借款十萬元，利息一
個月僅二千五百元，利息先扣云云，查與事實不符，均依調查所得之卷證資料，於理
由欄十內，逐一詳加指駁及說明。因將第一審判決關於甲○○、楊鈞棋部分之判決撤
銷，仍適用刑法三百四十五條之常業重利罪論處其二人罪刑（楊鈞棋為累犯，處有期
徒刑一年，併科罰金二十萬元「銀元」。甲○○處有期徒刑七月）。而刑事訴訟法第
一百五十六條第二項規定之補強性法則，並非以證明犯罪構成要件之全部事實為必要
，倘其得以佐證自白之犯罪並非虛構，足以保障所自白事實之真實性，亦即該據以佐
證之補強證據，雖非直接可得推斷被告之犯罪事實，但以此項證據與被告之自白及其
他具共犯關係之共同被告自白相互利用，予以綜合判斷，足使犯罪事實獲得確信者，
即足當之。是原判決認定甲○○之犯罪事實，業已載明其自白及其他共犯自白之補強
證據，經綜合判斷認其自白與事實相符，並無甲○○上訴意旨所謂除不實之自白外無
其他補強證據之違法情事。又原判決既已詳述其所憑之證據，且說明依查扣之該地下
錢莊電腦硬碟經由刑事警察局解讀而得之客戶借款及票據資料，總貸放金額高達二千
餘萬元，足見事證已明，原審未傳訊所謂票據發票人及背書人等為無益之調查，自不
得任意指為違法。再原判決係認定楊鈞棋先與陳鴻仙共同經營地下錢莊，乘人急迫而
貸予金錢，先行扣除月息高達三十分之利息，中途又邀許德年合夥經營，均以高利所
得恃以維生，嗣因陳鴻仙、許德年二人認楊鈞棋帳目不清，終止合夥，改由陳鴻仙、
許德年與甲○○共同以相同方式經營地下錢莊，乘人急迫貸予金錢，收取重利為常業
等犯行，則甲○○與楊鈞棋間，既無任何共犯關係，楊鈞棋是否以吳美雲為人頭向陳
鴻仙詐騙現款，與甲○○無涉，甲○○自不得執此為第三審之上訴理由。復查原判決
並非無證據認定楊鈞棋之犯行，業如前述，且就楊鈞棋及共犯陳鴻仙二人所為係楊鈞
棋假藉共同經營地下錢莊名義向陳鴻仙詐騙金錢，實未經營地下錢莊之辯解，已明
其不足採信之理由，況依原判決所引述證人徐玉清之證言，亦足證明徐玉清有向負責
經營該地下錢莊之楊鈞棋借款並預扣利息之事實，僅說明徐玉清所述月息部分與事實
不符而已。而所謂經驗法則，係指吾人基於日常生活經驗所得之定則，乃客觀上存在
之法則，非個人主觀上之推測。原判決對楊鈞棋犯行之判斷，楊鈞棋上訴意旨，並未
依據卷證資料具體表明如何違背客觀上存在之經驗法則，徒憑個人主觀空泛意見，漫
事指為違背經驗法則，顯非適法。至楊鈞棋提出之羅士博重利一案起訴書，核屬另案
，且本院為法律審，於第二審判決後，不得主張新事實或提出新證據，楊鈞棋於原審
判決後，方提出上開新證據，自非合法之第三審上訴理由。依上開說明，甲○○、楊
鈞棋之上訴意旨，均難認已具備得為上訴第三審之形式要件，為違背法律上之程式，
皆應予以駁回。
據上論結，應依刑事訴訟法第三百九十五條前段，判決如主文。
中      華      民      國    八十九    年      三      月    二十四    日
                              最高法院刑事第一庭
                                  審判長法官  施  文  仁
                                        法官  張  淳  淙
                                        法官  林  永  茂
                                        法官  蕭  仰  歸
                                        法官  林  秀  夫
      右正本證明與原本無異
                                              書  記  官
中      華      民      國    八十九    年      三      月     三十     日


司法院資訊處製作；財團法人民間司法改革基金會備份。
